ACORDAO-COMPLETO-2353245

ACÓRDÃO 2245/2019 ATA 36/2019 - PLENÁRIO

VISTOS, relatados e discutidos os presentes autos que tratam de representação, com pedido de concessão de medida cautelar, contra possíveis irregularidades verificadas no Pregão Eletrônico 71/2018, promovido pelo Departamento de Logística em Saúde do Ministério da Saúde com vistas ao registro de preços para aquisição de reagentes para diagnósticos clínicos de Dengue, Zika e Chikungunya, com comodato de equipamentos,
ACORDAM os Ministros do Tribunal de Contas da União, reunidos em Sessão do Plenário, ante as razões expostas pelo Relator, em:
9.1. revogar a medida cautelar ratificada pelo item 9.2 do Acórdão 2607/2018-TCU-Plenário, ante a perda do seu objeto;
9.2.considerar, no mérito, parcialmente procedente a presente representação;
9.3.dar ciência ao Ministério da Saúde, com fundamento no art. 7º da Resolução-TCU 265/2014, sobre as seguintes impropriedades/falhas, identificadas no pregão eletrônico 71/2018, para que sejam adotadas medidas internas com vistas à prevenção de outras ocorrências semelhantes:
9.3.1. falha no planejamento da contratação, decorrente da insuficiência na pesquisa de mercado que levou à revisão do orçamento estimativo após a oferta de lances, o que se deu em afronta ao disposto no art. 6º, IX, da Lei 8666/1993 c/c o art. 9º do Decreto 5.450/2005; e
9.3.2.não parcelamento do objeto, em violação ao disposto no art. 23, § 1º, da Lei 8.666/1993, por força o qual o objeto deve ser dividido em tantas parcelas quantas se comprovarem técnica e economicamente viáveis.
9.4.indeferir o pedido formulado pelo representante, de ser considerado como parte interessada, mas lhe autorizando, caso requeira, vista e cópia às peças não sigilosas dos presentes autos após a prolação da deliberação de mérito dos presentes autos;
9.5.comunicar à Secretaria de Controle Externo da Saúde (SecexSaúde) para que avalie a oportunidade e a conveniência de propor nova representação em razão de atos praticados pela Administração, após a revogação do pregão eletrônico 71/2018, mas concernentes a seu objeto, que consistem na abertura de três processos licitatórios e na possibilidade de o Ministério estar promovendo outra via para adquirir os produtos, com direcionamento para a Euroimmun - por intermédio de um ente descentralizado, no caso o Instituto Bio-Manguinhos, integrante da Fundação Oswaldo Cruz, adotando-se, como modelo, uma "parceria para transferência de tecnologia";
9.6.dar ciência desta deliberação ao Ministério da Saúde e ao representante; e
9.7.arquivar os presentes autos, nos termos do art. 250, I, c/c art. 169, V, do Regimento Interno deste Tribunal.

Representação, com pedido de concessão de medida cautelar, contra possíveis irregularidades verificadas em pregão eletrônico com vistas ao registro de preços para aquisição de reagentes para diagnósticos clínicos de Dengue, Zika e Chikungunya, com comodato de equipamentos.

Ministério da Saúde (vinculador).

3. Interessados/Responsáveis: não há.

13.1. Ministros presentes: José Mucio Monteiro (Presidente), Benjamin Zymler, Augusto Nardes (Relator), Aroldo Cedraz e Ana Arraes.
13.2. Ministros-Substitutos convocados: Augusto Sherman Cavalcanti, Marcos Bemquerer Costa, André Luís de Carvalho e Weder de Oliveira.

AUGUSTO NARDES

Trata-se de representação, com pedido de concessão de medida cautelar, contra possíveis irregularidades verificadas no Pregão Eletrônico 71/2018, promovido pelo Departamento de Logística em Saúde do Ministério da Saúde com vistas ao registro de preços para aquisição de reagentes para diagnósticos clínicos de Dengue, Zika e Chikungunya, com comodato de equipamentos.
2.	Transcrevo a seguir, com ajustes de forma, o essencial da derradeira instrução elaborada por auditor da Secretaria de Controle Externo de Aquisições Logísticas (peça 69) , que contou com a anuência do corpo dirigente daquela unidade (peças 70 e 71) :
"B. MOMENTO PROCESSUAL
1.	Promovida a oitiva e diligência do Ministério da Saúde, quanto às alegações do representante e demais questões levantadas por esta Unidade Técnica, passa-se a analisar as respostas apresentadas, tópico a tópico, conforme transcrição/contextualização a seguir.
 (...) 
E. EXAME TÉCNICO
2.	Ressalte-se, preliminarmente, que, após a concessão da medida cautelar, o Ministério da Saúde revogou o pregão eletrônico 71/2018, o que se deu em 26/12/2018, segundo informação obtida no sítio do Comprasnet.
3.	Contudo, em atendimento à demanda desta Unidade Técnica, o órgão encaminhou, por e-mail, despacho (peça 68) proferido pelo Coordenador-Geral de Análises das Contratações de Insumos Estratégicos para Saúde (CGIES) , em 8/3/2019, no qual informa que a área demandante havia dado início a um processo de contratação emergencial (SIN 30.012) , em 4/12/2018, com os mesmos seis itens da licitação acima mencionada, o qual se encontrava na fase de cotação de preços.
4.	Também esclarece que, em 18/12/2019, a área demandante instaurou três processos para aquisição desse objeto, que resultará em três pregões eletrônicos distintos: SIN 30.023 (reagentes Zika IGG e IGM) , SIN 30.024 (reagentes Dengue NS1 e IGM) e SIN 30.025 (reagentes Chikungunya IGG e IGM) , sendo que a adjudicação nos certames deverá ser por item.
5.	Informa, ainda, que, apesar de ter sugerido que se aguardasse manifestação do TCU, a área demandante decidiu que os processos teriam seguimento.
6.	Em nova consulta ao sistema Comprasnet, foi possível verificar que os certames ainda não foram deflagrados.
Item 2, "a", do ofício 1681/2018-TCU/Selog: alteração do orçamento estimativo após a fase de lances, a fim de "salvar" o certame, o que pode caracterizar afronta ao disposto no art. 9º do Decreto 5.450/2005, considerando que o pregão foi iniciado sem que houvesse definição precisa acerca da viabilidade de competição e do valor de referência, em especial as observações constantes dos parágrafos 1º e 2º do referido artigo, que tratam da necessidade de definição de orçamento estimativo detalhado, bem como da motivação para os elementos nele contidos.
Contextualização:
7.	Embora não tenha sido objeto de questionamento do autor, foi constatado por esta Unidade Técnica (peça 50, p. 6-7, itens 15-18) que, apesar de o preço de referência não ter sido divulgado na licitação e o edital não o estabelecer como critério de aceitabilidade das propostas dos licitantes, a revisão do orçamento base durante o certame, a fim de ajustá-lo ao valor da proposta com menor preço global (da Euroimmun Brasil) , caracterizava, no mínimo, falha no planejamento da contratação.
8.	Essa revisão seria decorrente de várias alterações da metodologia adotada para a obtenção do preço de referência. Inicialmente, foi realizada consulta no Data Warehouse do Sistema Integrado de Administração de Serviços Gerais (DW/Siasg) , com base em itens que tinham a mesma especificação no Catálogo de Materiais do Siasg (CATMAT) . Porém, não teria sido possível confirmar se os valores abarcavam os custos do comodato do equipamento, motivo pelo qual os preços foram desconsiderados (peça 50, p. 7, itens 19-20) .
9.	Posteriormente, foram obtidas propostas das empresas Euroimmun Brasil e Licimaster Distribuidora de Medicamentos e Produtos Médico-Hospitalares Eireli, obtendo-se o valor médio global de R$ 96.411.504,00. Contudo, verificou-se que a Licimaster seria a provável distribuidora dos produtos da marca Euroimmun Brasil e que a Administração tinha conhecimento de que esta última era a única capaz de fornecer orçamentos para todos os itens do certame (peça 50, p. 7, itens 21-22) .
10.	Em seguida, foi realizada pesquisa complementar, sendo consultadas outras nove empresas. A Euroimmun Brasil apresentou oferta abrangendo todo o objeto, mas a Diasorin não cotou preços para os itens 2 e 3, além de não ter incorporado o custo do comodato nos demais, e a Virion deixou de lançar valores para os itens 5 e 6 (peça 50, p. 7, item 23) .
11.	Mesmo diante do cenário que apontava para um único fornecedor, a área demandante reforçou a viabilidade da realização do pregão, fato que ensejou nova pesquisa de mercado. Para o novo orçamento estimativo foram considerados os menores preços obtidos em cada item, o que resultou no montante de R$ 42.439.959,36, todavia, restando mantida a adjudicação pelo preço global (peça 50, p. 7-8, itens 24-29) .
12.	Paralelamente, o Ministério instaurou processo de inexigibilidade de licitação, com objeto idêntico ao certame em comento, uma vez que havia o entendimento de que a Euroimmun Brasil deteria exclusividade de mercado para a solução que engloba o comodato em conjunto com o fornecimento de todos os reagentes. Essa empresa chegou a apresentar proposta que, após negociações com a Administração, sofreu pequena redução de preços em alguns itens (peça 50, p. 8-9, itens 30-31) .
13.	Todavia, após parecer negativo da Consultoria Jurídica do Ministério, a contratação direta foi desconsiderada, mas os preços ofertados por essa empresa passaram a constituir o novo orçamento estimativo, no valor total de R$ 91.760.138,56. Neste ponto, esta Unidade Técnica destacou a majoração relevante dos preços para os itens 3 e 4, referentes ao reagente antígeno NS1 de dengue e ao reagente anti zika, vírus IgM, os quais passaram de R$ 14,92 e R$ 20,02 para R$ 54,97 e R$ 56,00, respectivamente (peça 50, p. 9, itens 32-34) .
14.	As divergências de entendimento das unidades internas do Ministério quanto à forma de adjudicação do objeto e aos critérios para a elaboração do orçamento de referência resultou na discrepância dos valores globais estimados, com variação de R$ 42.439.959,36 a R$ 96.411.504,00, o que refletia a existência de falhas no planejamento da contratação, cujo objeto (aquisição de reagentes com comodato de equipamentos) constituiu inovação frente às aquisições anteriores do órgão, que ocorreram sem o comodato (peça 50, p. 9-10, itens 35-39) .
15.	Em decorrência, verificou-se que o fato indicava possível afronta ao art. 9º do Decreto 5.450/2005, pois o pregão foi iniciado sem que houvesse definição precisa e consensual acerca da viabilidade de competição e do valor de referência (peça 50, p. 10, item 40) .
Manifestação do Coordenador da CGIES:
a) considerando que o universo do Ministério para medicamentos é muito peculiar, não há uma metodologia clara e segura para a definição de preços. Ainda assim, as notas técnicas, que subsidiam o ordenador de despesas, sempre demonstram todas as possibilidades, mas sugerindo uma delas, com a correspondente justificativa. Porém, tendo em vista que os lances ofertados se situavam acima do orçado inicialmente, os certames restavam fracassados e o processo retornava à área técnica com questionamento sobre a continuidade da aquisição (peça 61, p. 3, subitens 1.1.2-1.1.3) ;
b) observou-se, então, que, apesar de estarem acima do estimado, os lances se encontravam adequados ao praticado no mercado, o que se mostrou vantajoso para essa Coordenação, tanto que passou a sugerir o menor valor ofertado no pregão fracassado como novo preço de referência para o certame subsequente. Todavia, a licitante que o havia oferecido não mantinha a oferta na nova licitação, alegando que já havia passado algum tempo e não caberia mais aquele preço, fato que resultava em outro certame fracassado (peça 61, p. 3, subitem 1.1.4) ;
c) para se evitar aquisições com preços muito acima do inicialmente sugerido, bem como declarar fracassados os certames, em alguns casos o Departamento de Logística (DLOG) vem optando por suspender a sessão pública e realizar uma análise do preço, que se daria, portanto, após a fase de lances, mas antes da sua adjudicação e homologação (peça 61, p. 3, subitens 1.1.1 e 1.1.5) ;
d) tem-se, como exemplo, a aquisição de Azitromicina 600 mg, para a qual foi necessária a realização de quatro pregões (38/2017, 57/2017, 85/2017 e 18/2018) e, ao final, uma dispensa de licitação baseada no art. 24, VII, da lei 8.666/1993. Caso o gestor tivesse, à época, o entendimento de suspender o primeiro pregão e fazer nova análise de mercado, a aquisição poderia ter ocorrido em setembro de 2017, pelo valor unitário de R$ 4,1983 (menor lance do pregão 57/2017) , e não em junho de 2018, ao preço de R$ 5,50 (peça 61, p. 3-4, subitens 1.1.6-1.1.8) ;
e) cabe ao gestor adotar medidas para evitar que as empresas mantenham essa prática em pregões sucessivos, observando, assim, os princípios da celeridade, da eficiência e da economicidade, bem como objetivando o abastecimento da rede (peça 61, p. 4, item 1.1.9) ;
f) há uma divergência no entendimento acerca dos menores preços apresentados, pois, com o intuito de obter a proposta mais vantajosa para a administração pública, as análises feitas pela CGIES sempre consideraram os menores valores para todos os itens, o que levava à revisão do orçamento, ainda que um fornecedor não fosse capaz de atender a todos eles (peça 61, p. 4, subitem 1.3.1) ; e
g) quanto à cotação da empresa Netmed Instrumentos Científicos Eireli, a Selog não deve ter considerado a coluna que contém os valores onerados com o ICMS, pois a desoneração informada em todas as propostas é apenas de PIS e Cofins. O valor destacado nas propostas comerciais sem o ICMS passou a ser exigência do DLOG, após a emissão do Relatório de Fiscalização do TCU no âmbito do TC Processo 005.303/2018-4.
Análise:
16.	Pela análise pretérita e os novos elementos apresentados pela Administração, nota-se que a pesquisa de preços (peça 29, p. 2) não abrangeu outras contratações públicas, inclusive do próprio Ministério da Saúde, limitando-se à realização de consultas a possíveis fornecedores, sendo obtidas propostas de apenas duas empresas, Euroimmun e Licimaster.
17.	A dificuldade em se obter cotações de preços decorreu essencialmente da exigência de que a empresa deveria fornecer todos os seis itens do objeto do certame, uma vez que a adjudicação se daria pelo valor global, ao contrário do que ocorria em certames anteriores, o que poderia estar limitando a competição.
18.	Quanto à cotação da empresa Netmed, a CGIES alega, de forma inadequada, ter havido equívoco por parte desta Unidade Técnica, por supostamente ter considerado coluna de valores onerados com o ICMS. Conforme consta na tabela do subitem 4.14 da Nota Técnica 118/2018-DIMEC/CGIES/DLOG/SE/MS, de 13/6/2018 (peça 30, p. 378) , que compara os preços ofertados pelas empresas Netmed, Vital, Euroimmun e Licimaster e na qual se apoiou a instrução pretérita (peça 50, p. 8, item 27) , a primeira empresa havia, de fato, apresentado o menor valor para os itens 1 a 5.
19.	Dessa forma, os esclarecimentos prestados não foram suficientes para justificar a necessidade de revisão no orçamento estimativo. Conforme entendimento da instrução anterior, a situação denota ter havido falha no planejamento da contratação.
20.	Tendo em vista que o certame foi revogado e que os novos pregões eletrônicos ainda não foram deflagrados, não haveria que se falar em concretização do suposto direcionamento. Assim, os elementos constantes nos autos possibilitam a revogação da medida cautelar, ante a perda do seu objeto, bem como o acolhimento desse questionamento, dandose ciência à Administração da irregularidade, que se deu em afronta ao disposto no art. 6º, IX, da Lei 8666/1993 c/c o art. 9º do Decreto 5.450/2005. 
21.	Cabe ressaltar, por oportuno, a existência de atos praticados pela Administração, após a revogação do certame, mas concernentes a seu objeto, que consistem na informação do Coordenador da CGIES, de que novos processos licitatórios já foram iniciados e, também, na alegação do autor (peça 66) de que o Ministério estaria promovendo outra via para contratar o objeto da licitação revogada, com direcionamento para a Euroimmun - por intermédio de um ente descentralizado, no caso o Instituto Bio-Manguinhos, integrante da Fundação Oswaldo Cruz, adotando-se, como modelo, uma 'parceria para transferência de tecnologia'.
22.	Tendo em vista que a matéria está intrinsecamente relacionada às atribuições da Secretaria de Controle Externo da Saúde (SecexSaúde) , deve, ainda, ser comunicada a essa unidade técnica para que possa avaliar a oportunidade e a conveniência de propor nova representação para exame da matéria, uma vez que extrapola o objeto destes autos.
Item 2, "b", do ofício 1681/2018-TCU/Selog: ausência de estudos técnicos que justifiquem, de forma clara e objetiva, a inviabilidade do parcelamento (separando-se, por exemplo, a aquisição de reagentes do comodato dos equipamentos, condicionando as suas especificações para que tenham compatibilidade entre si) , e consequente opção pela adjudicação por menor preço global, em possível afronta ao princípio da competitividade, previsto no art. 5º, do Decreto 5.450/2005, bem como ao disposto no art. 23, § 1º, da Lei 8.666/1993, considerando que os serviços e as compras efetuadas pela Administração deverão ser divididas em tantas parcelas quantas se comprovarem técnica e economicamente viáveis. 
Item 3, "a", do ofício 1681/2018-TCU/Selog: informe os motivos que o levaram à contratação de reagentes do método Elisa, considerando que, ao que tudo indica, a imunocromatografia constituiria solução de diagnóstico mais célere e de menor custo, esclarecendo, ainda, se há necessidade de se adquirir os dois tipos de reagentes (imunocromatografia e Elisa) , dado algum tipo de complementaridade existente entre ambos os métodos.
Contextualização:
23.	O representante havia questionado na inicial o fato de não ter havido o parcelamento do objeto, principalmente no tocante à inserção de reagentes e equipamentos num mesmo item, modelo que divergiu da forma adotada em licitações anteriores do Ministério da Saúde para objeto similar.
24.	Segundo a instrução anterior (peça 50, p. 12, item 43) , o Ministério havia argumentado, em sede de oitiva prévia, que o não parcelamento do objeto teria por objetivo otimizar o espaço físico dos laboratórios e padronizar os reagentes e os equipamentos, bem como reduzir o quantitativo de erros nos diagnósticos e o tempo de realização dos exames.
25.	Todavia, entendeu-se que a Administração não havia apresentado informações específicas acerca da situação física dos laboratórios públicos, bem como dados estatísticos que indicassem a ocorrência reiterada e significativa de erros nos diagnósticos, provocados pelo fornecimento de reagentes por empresas distintas (modelo adotado nas contratações anteriores) . Por essa razão, a tese da padronização não poderia justificar a inviabilidade de parcelamento do objeto. Ademais, também não teria demonstrado a existência de outras empresas, além da Euroimmun, capazes de fornecer conjuntamente todos os itens do objeto do certame (peça 50, p. 12, itens 44-46) .
26.	Durante a fase interna do pregão, a Consultoria Jurídica do órgão havia recomendado à área demandante (peça 33, p. 7-19) que fosse reavaliado o critério de julgamento pelo menor preço global ou que robustecesse as justificativas para a adoção desse critério, esclarecendo, de forma inequívoca e documentada, as razões técnicas e econômicas para não se realizar a adjudicação por item (peça 50, p. 12, item 47) .
27.	Porém, aquela unidade do Ministério emitiu parecer técnico (peça 32) , com novos elementos sobre a necessidade de padronização, os quais foram replicados em resposta à oitiva prévia. Nessa manifestação, contudo, a Administração acrescentou argumento que, em princípio, estaria contradizendo a tese acima, afirmando que não havia obrigatoriedade de os insumos terem a mesma marca, mas sim que pudessem rodar num mesmo equipamento. Concluiu a instrução que o tema ensejava a apresentação de elementos adicionais (peça 50, p. 12-13, itens 48-49) .
Manifestação do Coordenador da CGIES:
a) a área demandante foi instada por essa Coordenação, em diversos momentos, sobre a 'exclusividade' da aquisição dos produtos da Euroimmun e/ou dos seus representantes, cuja unidade sempre declarava que eram os únicos que atendiam ao termo de referência, motivo pelo qual a CGIES havia proposto realizar a contratação por inexigibilidade de licitação (peça 61, p. 4, subitem 1.2.1) ;
b) a restrição à competitividade havia sido demonstrada por meio da pesquisa de mercado realizada pela Divisão de Análise de Mercado para Compra de Insumos Estratégicos para Saúde (DIMEC) , que é diretamente subordinada à CGIES, mas, ao longo do processo, não restou comprovada a exclusividade, pois foram identificados outros fornecedores, o que possibilitou a retomada do pregão (peça 61, p. 4, subitem 1.2.1) ; e
c) em relação à forma de adjudicação, a CGIES havia feito diversos questionamentos à área demandante, mas essa Coordenação não possui conhecimento técnico suficiente para avaliar se, de fato, havia a necessidade de aquisição de somente um aparelho específico ou se houve direcionamento (peça 61, p. 4, subitem 1.2.2) .
Manifestação do Diretor do Departamento de Vigilância de Doenças Transmissíveis (DEVIT) :
a) a área técnica da Coordenação Geral de Laboratórios de Saúde Pública (CGLAB) realizou visitas àqueles integrantes do Sistema Nacional de Laboratórios de Saúde Pública (SISLAB) , bem como aos Laboratórios de Referência Nacional, da Fundação Oswaldo Cruz do Rio de Janeiro e do Paraná, e ao Instituto Evandro Chagas, em Ananindeua, no estado do Pará, com o objetivo de verificar as suas principais necessidades estruturais e a possibilidade de elaboração de plano de investimento em infraestrutura, parque tecnológico e melhoria das condições de biossegurança (peça 65, p. 19) ;
b) além das ações do Ministério da Saúde, incluindo o Departamento de Infecções Sexualmente Transmissíveis e a Agencia Nacional de Vigilância Sanitária (Anvisa) , esses laboratórios também devem atender a políticas públicas locais de saúde, uma vez que sua gestão é feita em âmbito estadual, razão pela qual a aquisição de insumos e equipamentos de vários fornecedores poderia acarretar sobrecarga de energia, perda de espaço físico e aumento da necessidade de recursos humanos (peça 65, p. 19) ;
c) a natureza das atividades desempenhadas nesses laboratórios exige que se mantenha elevado ambiente de padronização, primando sempre pela garantia da execução dos processos altamente repetitivos, controlados, reprodutíveis e confiáveis, cujos espaços atendem ao disposto no subitem 5.2.1 da norma ABNT 15189/2015 (peça 65, p. 19-20) ;
d) eventuais mudanças de leiaute, sem estudo prévio - o qual demandaria planejamento de médio e longo prazo - poderiam acarretar consequências indesejáveis, tais como demora excessiva na obtenção de resultados, fluxo interno confuso, má distribuição espacial, acúmulo de pessoas, desperdício de tempo e acidentes de trabalho, motivo pelo qual se verificou que o fornecimento de equipamentos em comodato, por uma única empresa, seria a solução mais adequada (peça 65, p. 20) ;
e) a metodologia referida no edital (Enzimaimunoensaio ou simplesmente Elisa) pode ser realizada de forma automatizada, possibilitando a redução do tempo e da probabilidade de erro e o aumento da sensibilidade do teste, além de que as ponteiras possuem sistema de retrolavagem, evitando seu descarte como ocorre em outro método, o qual exige espaço físico para seu armazenamento e implica custos para seu transporte (peça 65, p. 20) ;
f) o mercado possui várias marcas e produtos que poderiam atender ao objeto do pregão, pois não há obrigatoriedade de que os insumos sejam de uma única marca, apenas que possam rodar num mesmo equipamento (peça 65, p. 21) ; e
g) dessa forma, constatou-se ser mais adequada a adoção do critério de adjudicação por preço global, ou seja, reunindo todos os itens num mesmo grupo (peça 65, p. 21) .
Análise:
28.	Em resposta à nova oitiva, o Coordenador da CGIES somente apresentou breve relato dos fatos, mais especificamente em relação à atuação da sua unidade.
29.	O diretor da DEVIT apoiou-se essencialmente na necessidade de padronização e otimização dos procedimentos e na suposta limitação de espaços físicos dos laboratórios. Contudo, o Ministério mostra ser plausível a viabilidade de parcelamento do objeto ao dar início a três novos processos licitatórios, em que a adjudicação deverá ocorrer por item.
30.	Portanto, observa-se no pregão eletrônico 71/2018 ter havido afronta ao disposto no art. 23, § 1º, da Lei 8.666/1993, por força do qual o objeto deve ser dividido em tantas parcelas quantas se comprovarem técnica e economicamente viáveis. Porém, considerando que a sua revogação impediu a concretização de possível direcionamento, o fato possibilita, desde logo, o acolhimento do questionamento do autor, dando-se ciência da irregularidade à Administração.
Item 2, "c", do ofício 1681/2018-TCU/Selog: possível favorecimento da empresa Euroimmun Brasil Medicina Diagnóstica Ltda., em função da inclusão de especificação praticamente idêntica à do equipamento Sprinter XL distribuído exclusivamente por ela (item 6.21.1 do termo de referência) , em afronta ao disposto art. 9º, I, do Decreto 5.450/2005, situação corroborada pelos indícios de simulação à competição ao longo do certame e pela modificação do valor estimado ao longo da licitação, para a última cotação de preços da Euroimmun Brasil na fase preparatória do pregão, desconsiderando-se os demais orçamentos coletados naquela oportunidade, em especial o da Netmed Instrumentos Científicos Eireli.
Manifestação do Diretor da DEVIT: diante do surto de arboviroses nos anos de 2016 e 2017, a CGLAB analisou a complexidade do diagnóstico laboratorial em seu Sistema Nacional de Laboratórios de Saúde Pública (SISLAB) e observou a necessidade de implementação de novas tecnologias, via incorporação de equipamentos e aquisição de insumos mais sensíveis e específicos, para se obter, assim, agilidade na qualidade e celeridade nos resultados, uma vez que essa atividade envolve atenção básica em vigilância epidemiológica, fato que resultou nas especificações incorporadas pelo item 6.21.1 do edital, as quais não impediram que quatro empresas ofertassem lances na sessão do pregão, ainda que a Euroimmun tivesse se sagrado vencedora, por ter oferecido os menores preços (peça 65, p. 21) .
Análise:
31.	O Diretor da DEVIT não apresentou justificativas técnicas para que fosse exigido no edital equipamento com especificações praticamente idênticas ao do modelo Sprinter XL, distribuído exclusivamente pela empresa Euroimmun, limitando-se a alegar a necessidade de implantação de novas tecnologias.
32.	Quanto à participação no certame, verifica-se na ata da sessão (peça 20) que as empresas Euroimmun, Licimaster, Netmed e Biostok apresentaram propostas, mas apenas a primeira realizou ofertas na etapa de lances. Ademais, a proposta da Biostok teve valor global superior a R$ 1,5 bilhão, montante cerca de 1.500% acima daquela da Euroimmun. Esses fatos indicam que as outras licitantes não tinham, de fato, interesse na disputa.
33.	Dessa forma, a alegação do Diretor da DEVIT de inexistência de prejuízo à competitividade não se revela plausível, razão pela qual deve ser acolhido o questionamento do representante, o que corrobora a necessidade de ser dada ciência ao Ministério a respeito da falha no planejamento para a contratação, que se deu em afronta ao disposto no art. 6º, IX, da Lei 8666/1993 c/c art. 9º do Decreto 5.450/2005.
Item "a" do e-mail da Selog: informar se há atas de registros de preços ainda vigentes para a aquisição dos seguintes reagentes: AntiDengue Vírus IGM, Método Elisa; Antígeno NS1 de Dengue Vírus, Método Elisa; Anti Zika Vírus IGG, MétodoElisa; Anti Zika Vírus IEM, Método Elisa; Anti Chikungunya Vírus ICE, Método Elisa; e Anti Chikungunya VírusIGM, Método Elisa, encaminhando as respectivas cópias, caso haja. De ressaltar que, em resposta a esse mesmo questionamento anteriormente feito por esta Unidade Técnica, o Ministério da Saúde encaminhou cópia do contrato 191/2017, decorrente da Dispensa de Licitação 568/2017, firmado com a Fundação Baiana de Pesquisa Científica e Desenvolvimento Tecnológico, Fornecimento e Distribuição de Medicamento (Bahiafarma) e com vigência até 20/12/2018. A referida contratação prevê o fornecimento de reagente pelo método de imunocromatografia, e não de enzimaimunoensaio (Elisa) . Reforça-se a necessidade de que seja informada a eventual vigência de atas para os testes acima mencionados pelo método Elisa, de maneira a manter a correspondência com o objeto do certame.
Item "b" do e-mail da Selog: informar se há contratos vigentes para a aquisição dos referidos reagentes pelo método Elisa, encaminhando as respectivas cópias, caso haja.
Item "c" do e-mail da Selog: informar se existem estoques já adquiridos dos referidos reagentes pelo método Elisa e os respectivos prazos previstos para consumo.
Item "d" do e-mail da Selog: caso não haja atas de registro de preços ou contratos vigentes, tampouco estoque suficiente dos referidos reagentes pelo método Elisa, solicito esclarecer de que forma este Ministério da Saúde pretende prover os testes Elisa, ou metodologia equivalente, até que o TCU delibere no mérito quanto às questões suscitadas na representação (informando o andamento de eventual contratação emergencial) .
Manifestação do Ministério da Saúde:
a) foram recebidos os reagentes para diagnóstico clínico anti Chikungunya, anti Dengue e anti Zica, pelo método de imunocromatografia, referentes ao Contrato 191/2017, segundo registro do Relatório de Entrada SISMAT 7048352, sendo que as suas saídas ocorreram conforme os Relatórios 7048468, 7048512 e 7048560, restando os saldos constantes no Relatório de Inventário 7048617 (peça 65, p. 7 - os relatórios se encontram na peça 65, p. 9-16) ; e
b) não há contratos ou atas de registro de preços vigentes para aquisição dos reagentes pelo método Elisa (peça 65, p. 17) .
Análise:
34.	Conforme mencionado anteriormente nesta instrução, o Ministério iniciou processo de contratação emergencial, o que evitará eventual insuficiência de reagentes em estoque.
35.	Tendo em vista que a SecexSaúde deve ser comunicada a respeito do fato de o Ministério ter iniciado três novos processos licitatórios, em substituição ao pregão eletrônico 71/2018, bem como estar possivelmente utilizando o Instituto Bio-Manguinhos, integrante da Fundação Oswaldo Cruz, por meio de uma intermediação para firmar parceria com a Euroimmun, sugere-se àquela Unidade Técnica que, caso venha a ser instaurada nova representação, verifique se os editais dos certames a ser deflagrados, em substituição ao pregão eletrônico 71/2018, não estarão repetindo critérios que possam resultar em prejuízo à competitividade, conforme observados no termo de referência do certame revogado.
36.	Diante do exposto, deve ser revogada a medida cautelar concedida pelo Ministro-Relator (peça 53) , em 13/11/2018, e ratificada pelo Acórdão 2607/2018-TCU-Plenário, ante a perda do seu objeto, julgando-se parcialmente procedente o presente processo e dando ciência ao Ministério a respeito das irregularidades constatadas.
F. PEDIDO DE INGRESSO AOS AUTOS E DE SUSTENTAÇÃO ORAL
37. O pedido de ingresso formulado pelo representante, como parte interessada no presente processo (peça 18) , foi analisado na instrução pretérita (peça 50, p. 16, item 70) , ocasião em que se verificou não ter o autor demonstrado sua razão legítima para intervir nos autos, nem a possibilidade de lesão a direito subjetivo próprio, à luz do art. 146 do Regimento Interno/TCU c/c o art. 2º, § 2º, da Resolução-TCU 36/1995, com redação dada pelo art. 1º da Resolução-TCU 213/2008, motivo pelo qual propôs o seu indeferimento, o que se reitera nesta oportunidade.
 (...) 
H. PROPOSTA DE ENCAMINHAMENTO
38.	Em virtude do exposto, propõe-se:
38.1.	revogar a medida cautelar concedida pelo Ministro-Relator, em 13/11/2018, e ratificada pelo Acórdão 2607/2018-TCU-Plenário, ante a perda do seu objeto;
38.2.	considerar, no mérito, parcialmente procedente a presente representação;
38.3.	dar ciência ao Ministério da Saúde, com fundamento no art. 7º da Resolução-TCU 265/2014, sobre as seguintes impropriedades/falhas, identificadas no pregão eletrônico 71/2018, para que sejam adotadas medidas internas com vistas à prevenção de outras ocorrências semelhantes:
	a) falha no planejamento da contratação, decorrente da insuficiência na pesquisa de mercado que levou à revisão do orçamento estimativo após a oferta de lances, o que se deu em afronta ao disposto no art. 6º, IX, da Lei 8666/1993 c/c o art. 9º do Decreto 5.450/2005; e
	b) não parcelamento do objeto, em violação ao disposto no art. 23, § 1º, da Lei 8.666/1993, por força o qual o objeto deve ser dividido em tantas parcelas quantas se comprovarem técnica e economicamente viáveis.
38.4.	indeferir o pedido formulado pelo representante, de ser considerado como parte interessada, mas lhe autorizando, caso requeira, vista e cópia às peças não sigilosas dos presentes autos após a prolação da deliberação de mérito dos presentes autos;
38.5.	comunicar à Secretaria de Controle Externo da Saúde (SecexSaúde) para que avalie a oportunidade e a conveniência de propor nova representação em razão de atos praticados pela Administração, após a revogação do pregão eletrônico 71/2018, mas concernentes a seu objeto, que consistem na abertura de três processos licitatórios e na possibilidade de o Ministério estar promovendo outra via para adquirir os produtos, com direcionamento para a Euroimmun - por intermédio de um ente descentralizado, no caso o Instituto Bio-Manguinhos, integrante da Fundação Oswaldo Cruz, adotando-se, como modelo, uma "parceria para transferência de tecnologia";
38.6.	informar ao Ministério da Saúde e ao representante que o conteúdo da deliberação que vier a ser proferida poderá ser consultado no endereço www.tcu.gov.br/acordaos; e
38.7.	arquivar os presentes autos, nos termos do art. 250, I, c/c art. 169, V, do Regimento Interno deste Tribunal."
	É o relatório.

8.1. Paulo Henrique Figueredo de Araujo (46.369/OAB-DF) e outros, representando Diasorin Ltda.

Não atuou.

REPRESENTAÇÃO. PREGÃO ELETRÔNICO. PLANEJAMENTO DEFICIENTE. NÃO PARCELAMENTO DO OBJETO. CONHECIMENTO. CONCESSÃO DE MEDIDA CAUTELAR. OITIVA. DILIGÊNCIA. CERTAME REVOGADO PELO CONTRATANTE. PERDA DE OBJETO. REPRESENTAÇÃO PARCIALMENTE PROCEDENTE. CIÊNCIA.

REPRESENTAÇÃO (REPR)

Secretaria de Controle Externo de Aquisições Logísticas (Selog).

Examino representação contra possíveis irregularidades verificadas no Pregão Eletrônico 71/2018, promovido pelo Departamento de Logística em Saúde do Ministério da Saúde (MS) com vistas ao registro de preços para aquisição de reagentes para diagnósticos clínicos de Dengue, Zika e Chikungunya, com comodato de equipamentos.
2.	Por meio do Acórdão 2607/2018-TCU-Plenário, este Tribunal referendou a medida cautelar proferida em meu Despacho à peça 53, suspendendo a continuidade do certame. As razões que ensejaram a adoção da medida cautelar foram o provável cenário de deficiência de planejamento, indefinição do valor de referência do orçamento estimativo, alteração desse mesmo valor no curso do certame, contradições entre justificativas técnicas no âmbito do órgão licitante, ausência de estudos técnicos a indicar com precisão a inviabilidade do parcelamento e possível favorecimento à sociedade empresária Euroimmun Brasil Medicina Diagnóstica Ltda.
3.	A derradeira instrução da Selog, reproduzida em meu relatório, analisou a resposta do Ministério da Saúde quanto à oitiva e diligência encaminhadas, tendo concluído pela procedência parcial da representação. 
4.	Ressalto que a presente representação já fora conhecida por meio do item 9.1 do Acórdão 2607/2018-TCU-Plenário. No mérito, alinho-me às conclusões alcançadas pela Selog, cujos fundamentos incorporo às minhas razões de decidir.
5.	Segundo consta na instrução, o Ministério da Saúde comprovou a revogação do pregão objeto da presente representação, tendo instaurado três novos pregões independentes para a aquisição dos reagentes para diagnósticos clínicos, quais sejam: SIN 30.023 (reagentes Zika IGG e IGM) , SIN 30.024 (reagentes Dengue NS1 e IGM) e SIN 30.025 (reagentes Chikungunya IGG e IGM) , com previsão de adjudicação por item para esses novos certames.
6.	Haja vista a revogação do pregão em exame, a unidade instrutiva propôs revogar a medida cautelar vigente, o que concordo, ante a perda do seu objeto. 
7.	Em relação às irregularidades preliminarmente identificadas, a Selog considerou que o MS não conseguiu justifica-las, restando bem caracterizada a deficiência no planejamento da contratação, decorrente de insuficiente pesquisa de mercado, e a ausência de justificativas para o não parcelamento do objeto, embora técnica e economicamente recomendável. Diante disso, propôs dar ciência ao órgão para que sejam adotadas medidas internas com vistas à prevenção de outras ocorrências semelhantes.
8.	Em complemento, é sugerida comunicação à Secretaria de Controle Externo da Saúde deste Tribunal (SecexSaúde) para que avalie a oportunidade e a conveniência de propor nova representação em razão de atos praticados pela Administração, após a revogação do pregão eletrônico 71/2018, mas concernentes a seu objeto, que consistem na abertura de três processos licitatórios específicos e na possibilidade de o Ministério estar promovendo outra via para adquirir os produtos, com direcionamento para a Euroimmun - por intermédio de um ente descentralizado, no caso o Instituto Bio-Manguinhos, integrante da Fundação Oswaldo Cruz, adotando-se, como modelo, uma "parceria para transferência de tecnologia".
9.	Por último, cabe dizer que existe pedido de ingresso formulado pelo representante, como parte interessada no presente processo (peça 18) , o qual foi analisado na instrução pretérita (peça 50, p. 16, item 70) , ocasião em que se verificou não ter o autor demonstrado sua razão legítima para intervir nos autos, nem a possibilidade de lesão a direito subjetivo próprio, à luz do art. 146 do Regimento Interno/TCU c/c o art. 2º, § 2º, da Resolução-TCU 36/1995, com redação dada pelo art. 1º da Resolução-TCU 213/2008, motivo pelo qual proponho seu indeferimento.
	Ante o exposto, VOTO por que este Tribunal adote a minuta de Acórdão que trago à apreciação deste Colegiado.
TCU, Sala das Sessões Ministro Luciano Brandão Alves de Souza, em 18 de setembro de 2019.
Ministro JOÃO AUGUSTO RIBEIRO NARDES 
Relator